最高法院刑事判決　　　　　　　　　　　　　　　九十一年度台上字第二五三四號
　　上　訴　人　臺灣高等法院高雄分院檢察署檢察官
　　被　　　告　甲○○
　　選任辯護人　徐豐明律師
　　　　　　　　陳慧博律師
　　　　　　　　郭季榮律師
右上訴人因被告偽造文書案件，不服臺灣高等法院高雄分院中華民國八十九年二月二
十五日第二審更審判決（八十八年度上更(一)字第二五０號，起訴案號：台灣高雄地方
法院檢察署八十四年度偵字第二○七六一號），提起上訴，本院判決如左：
    主  文
原判決撤銷，發回台灣高等法院高雄分院。
    理  由
本件原判決以公訴意旨略稱：被告甲○○係高雄縣政府建設局建築管理科技士，負責
高雄縣梓官鄉、彌陀鄉之建管業務。民國八十四年六月十九日，接受監察委員調查有
關梓官鄉蚵子寮近海漁業特定區之工一、工三土地，任由建商興建住宅及別墅違法使
用，高雄縣政府核發執照及管理監督涉有弊端案。監察委員王清峰交待被告實地勘查
違規使用情形，列表提供參考。被告於同月二十六日會同南翔及長岡公司人員前往檢
查時，明知梓官鄉○○○路三十九巷門牌一、三、四、六、七、十、十一、十三、十
五、十八、十九、二十一、二十三號及漁港一路三十五號等十四家，均違規作住宅使
用，被告為掩飾未按時檢查之過，於同月二十八日函復監察院時，於上開建築物使用
情形表上之「使用情形」欄虛偽登載「保養廠」，漁港一路三十五號之備註欄則虛偽
登載「有機械設備」，蓄意蒙騙監察院，致生損害於公眾等情，因指被告涉有刑法第
二百十三條、第二百十六條之罪嫌云云。而經審理結果，認被告被訴之犯罪尚屬不能
證明，因而維持第一審法院諭知被告無罪之判決，駁回檢察官在第二審之上訴。
惟查：（一）刑法上所稱之公文書，係指公務員職務上制作之文書，為刑法第十條第
三項所明定。則公務員明知為不實，仍將之登載入其本於職務所掌之公文書內，足生
損害於公眾或他人，即與刑法第二百十三條之犯罪構成要件該當。又「建築物非經領
得變更使用執照，不得變更其使用」，建築法第七十三條後段定有明文，若違反上開
規定擅自變更使用，得對建築物所有人或使用人科以罰鍰並勒令停止使用，復為同法
第九十條第一項所明定。被告及證人即高雄縣政府建設局建築管理課課長王麗香、該
課前承辦人陳存信、該課技佐郭宗伯、臺灣省政府建設廳第一科第一股承辦人陳清琳
等人供稱：「（問：你查獲違規使用有無告發？）今年八月我（即被告）有告發開單
，工三有一部分，我在今年三月有告發」（被告部分，見偵他卷第二一九頁）、「違
規使用我們有處以罰鍰，我們有向省府請示能否斷水、斷電，省府答覆只能以建築法
第九十條規定處以罰鍰」、「（問：甲○○負責何區？）我到任時他即負責蚵子寮地
區」（王麗香部分、見偵他卷第十八頁、第一九九頁背面）、「（問：有無檢查有無
違規使用？）因人力不夠且常調動，業務繁忙，無法追，照規定是應檢查是否有符
合使用規定」、（陳存信部分，見同上卷第七一頁背面）、「（問：使用執照發放後
違規使用如何處理？）建管人員依建築法第七十三條處理，由負責該區的人員負責，
現為甲○○」（郭宗伯部分，見同上卷第一九七頁）、「建築物之用途、使用歸建管
課管理」（陳清琳部分，見同上卷第一五六頁），如若皆屬不虛，則高雄縣梓官鄉蚵
子寮近海漁業特定區之工一、工三土地經核准建築作業廠房並取得使用執照後，擅自
變更用途之違規使用事實，應屬被告職務上應追檢查及查獲後依法告發之事項。再
依卷附監察院調查報告所載，被告係於該院監察委員就上開違規使用事實，依法調查
訪談後，經要求將該工一、工三土地違規使用之情形，列表供參，高雄縣政府建設局
始於八十四年六月二十八日將上開建物使用情形表函送監察院，則該建物使用情形表
能否謂非屬被告職務上制作掌管之文書，即待深入調查剖析釐清。又證人即高雄縣政
府建設局局長陳盛奇及該局建築管理課課長王麗香證稱：「是王委員約談甲○○到監
察院，口頭叫他補送資料，事後我根據他報告才知道」（陳盛奇部分，見他字八五四
號卷第一九四頁背面）、「本件被告還另外勘察，我蓋章表示我知道情況，我蓋職章
，個人職章，建管課某某人」、「我就蓋章出去了」（王麗香部分，見第一審卷第五
六頁背面、第五七頁），如若皆屬無誤，似意指被告經監察委員要求提供上開建物使
用情形表後，曾向長官報告，其函送上開使用情形表時，亦經直屬課長王麗香核章，
如其制作該建物使用情形表係私下受監察委員請託，何庸向長官報告其事？函送前何
以送直屬課長核章？況被告為制作該使用情形表曾赴現場勘查，則其究係利用公餘之
暇前往勘查，抑或以出差方式前往並報領出差旅費，亦關乎其勘查制作上開建物使用
情形表究係公務上之行為，抑或是受私下委託，自有詳加查證根究明白之必要，原審
就上開事實，俱未審認、調查，即行判決，顯有理由不備及未盡調查能事之違法。（
二）依卷附高雄縣政府八十八年十一月五日八八府建工字第二０三五四０號函所載，
高雄縣梓官鄉○○○路三九巷門牌一、三、四、六、七、十、十一、十三、十五、十
八、十九、二十一、二十三號及漁港一路三五號等十四家房屋，於八十四年六月二十
六日以前均未向高雄縣政府申辦工廠登記，且迄該函發文之日亦尚未申辦（見原審卷
第三二頁）。證人即高雄縣政府建設局工商課課長陳瑞雲、臺灣省政府建設廳技士陳
威捷復證稱：「由建管課核發（指使用執照），建築物完成後即核發使用執照，後再
向工商課申請工商登記，經工商課派員實地勘查機械安裝及開工後，才准工商設立登
記，目前蚵仔寮這些均未准工商登記，違規使用是建管課權責範圍」（陳瑞雲部分，
見偵他卷第十五頁）、「在發放使用執照後至申請工商登記前，每一個月要巡查一次
，但依目前臺灣省各縣市建管人員人手不足，很難辦到」、「使用管理是在建築管理
之範圍」（陳威捷部分，見同上卷第一九八頁背面、二００頁背面），則原判決認未
經申辦工廠登記之上開建築物之違規使用調查，係高雄縣政府建設局工商課之職責，
顯與上引卷內證據資料之內容，不相符合，原判決就上開不利於被告證據，何以不足
採取，俱未審認、說明，自屬理由不備。以上，或係檢察官上訴意旨所指摘，或為本
院得依職權調查之事項，應認原判決仍有撤銷發回更審之原因。
據上論結，應依刑事訴訟法第三百九十七條、第四百零一條，判決如主文。
中      華      民      國    九十一    年      五      月      三      日
                              最高法院刑事第一庭
                                  審判長法官  施  文  仁
                                        法官  林  永  茂
                                        法官  蕭  仰  歸
                                        法官  賴  忠  星
                                        法官  洪  佳  濱
      右正本證明與原本無異
                                              書  記  官
中      華      民      國    九十一    年      五      月      八      日
